臺灣高等法院民事判決　　　　　　　　　98年度上國字第27號
上　訴　人　韓來成
訴訟代理人　陳　木律師
被　上訴人　新北市政府
法定代理人　朱立倫
訴訟代理人　孔菊念律師
上列當事人間請求國家賠償事件，上訴人對於中華民國98年9月
30日臺灣板橋地方法院98年度國字第9號第一審判決提起上訴，
經本院於100年4月12日言詞辯論終結，判決如下：
    主      文
原判決關於駁回上訴人後開第二項之訴及該部分假執行之聲請，
暨訴訟費用之裁判，均廢棄。
被上訴人應給付上訴人新臺幣貳佰零玖萬玖仟貳佰伍拾肆元，及
自民國九十八年七月二十九日起至清償日止，按週年利率百分之
五計算之利息。
其餘上訴駁回。
第一、二審訴訟費用，由被上訴人負擔十分之七，餘由上訴人負
擔。
本判決命被上訴人給付部分，於上訴人以新臺幣柒拾萬元為被上
訴人供擔保後得假執行，但被上訴人如以新臺幣貳佰萬元為上訴
人預供擔保，得免為假執行。
    事實及理由
一、查「臺北縣」業已於民國99年12月25日升格為「新北市」，
    原被上訴人「臺北縣政府」因而變更為「新北市政府」，其
    法定代理人亦變更為「朱立倫」，而原被上訴人「臺北縣新
    莊市公所」因臺北縣升格而變更為「新北市新莊區公所」（
    下稱新莊區公所」，已非屬機關，喪失當事人能力，其權利
    義務關係由新北市政府承受，是新北市政府聲明承受訴訟，
    核與法律規定相符，應予准許。又本文陳述均以新名為之，
    合先敘明。
二、上訴人主張：其子韓旻學於民國97年2月26日下午7時42分左
    右，駕駛車牌號碼K3E-590號機車（下稱系爭機車），沿台
    北縣新莊市（已改稱新北市新莊區○○○○路往新樹路方向
    行駛，行經民安西路403巷對面民安西幹18號電線桿前，因
    路面人孔蓋（下稱系爭人孔蓋）凹陷及人孔蓋旁之柏油路面
    凸起，現場無設置警告標示，致機車因高低落差，發生劇烈
    顛簸，倒地碰撞民安西幹17號電線桿而死亡（下稱系爭車禍
    ）。系爭車禍係因路面不平且有坑洞所致，被上訴人未為妥
    善修護且未於該路段前標示警語，管理該路面有欠缺，應依
    國家賠償法第3條第1項規定負賠償責任。伊已向被上訴人提
    出國家賠償請求書，新北市政府逾30日不開始協議，新莊區
    公所則拒絕賠償，為此提起本件訴訟，訴請被上訴人賠償3,
    023,934元，及自98年7月29日起至清償日止，按週年利率5%
    計算之利息，並願供擔保請准宣告假執行等語。原審為上訴
    人敗訴判決，上訴人提起上訴，其上訴聲明求為判決：(1)原
    判決廢棄；(2)被上訴人應給付上訴人3,023,934元，及自98
    年7月29日起至清償日止，按週年利率5%計算之利息；(3)願
    供擔保請准宣告假執行。
三、被上訴人則以：本件並無證據證明韓旻學騎乘機車確有壓經
    人孔蓋之情形，且不能排除該機車後輪胎壓不足，壓到濕滑
    之白色中央分向線打滑或肇因於他車或韓旻學自身因素（超
    速）所致，故該路段管理是否有欠缺，與車禍之發生無關。
    且縱認賠償責任成立，增加之「玻璃防震」骨灰罐部分，顯
    非必要支出，扶養費損害之計算亦應以免稅額為計算標準較
    合理，另請求精神慰金180萬元亦屬過高等語，資為抗辯。
    其答辯聲明求為判決：駁回上訴，如受不利判決，請准供擔
    保免為假執行。
四、下列事實為兩造所不爭執，應可信為真實：
（一）上訴人之子韓旻學於97年2月26日下午7時42分左右，駕駛
      系爭機車，沿新北市新莊區○○○路往新樹路、西向東方
      向行駛，行經民安西路426號後，撞及民安西幹17號電線
      桿，致顱底骨折合併氣胸引發神經性休克死亡。
（二）依道路交通事故調查報告表現場圖所示，系爭車禍現場有
      兩段機車刮地痕，第一段在17號電線桿西方，長1.2公尺
      ，第二段在第17號電線桿與16號電線桿中間，長6.8公尺
      ，兩段刮地痕方向角度不同，並非呈一直線，機車最後倒
      在16號電線桿前方之道路上，後輪輪胎朝電線桿方向，車
      頭朝向道路中央，17號電線桿上有擦痕、下方有韓旻學之
      血跡及安全帽。在17號電線桿西方，距第一段刮地痕西端
      21.2公尺之西向東道路中間偏右處，有一凹陷之系爭人孔
      蓋，週圍區域寬約1.4公尺，其東側另有一凸起之柏油修
      補區塊，與系爭人孔蓋合計長度約3.1公尺。依道路交通
      事故調查報告表(一)所載，系爭車禍發生當時，天氣陰、夜
      間有照明、路面溼潤。證人褚志忠表示當時路面溼滑等語
      ，證人李克明表示當時下毛毛雨等語。
（三）證人何麗卿證稱：「我當時下班從公司大門走出來，往龍
      安路的方向，我行走在人行道，（靠近我公司圍牆邊）約
      10公尺，突然聽到類似煞車聲"吱"，看到一部機車…晃動
      行進中，往路旁電線桿衝撞，駕駛人頭部撞上電桿」等語
      。
（四）系爭車禍發生當日即97年2月26日上午11時左右，新莊區
      公所工務課曾派員以常溫瀝青（即冷瀝青）修補系爭人孔
      蓋東側凹陷路面（即系爭車禍發生當時系爭人孔蓋東側凸
      起之柏油修補區塊），因據告知有車禍發生，翌日上午再
      度修補，將凸起處剷平、凹陷處舖平。迄97年2月29日復
      由恆陽瀝青股份有限公司（下稱恆揚公司）以熱拌瀝青修
      補。常溫瀝青無法與原來路面之柏油緊密結合，易因車輛
      輾壓變形，熱瀝青則可與原來路面之柏油緊密結合。
（五）新北市警察局新莊分局現場勘察報告記載：「參…二勘察
      K3E-590重機車(一)該車車身為白色，龍頭斷裂毀損嚴重，
      車頭及車尾未發現明顯撞擊痕跡…左側斜板外緣、手把、
      曲軸箱蓋有刮擦痕…前避震器右側、右側車身外緣、腳踏
      板、把手及排氣管有與地面形成之刮擦痕…(二)該車後輪輪
      胎胎壓不足，後輪左側輪框變形凸起無法轉動，凸起處長
      度約12公分…右側輪框有刮擦痕…經測量該車後輪輪框，
      前座未坐人時距地高約7公分，前座坐人時後輪輪框距地
      高約4公分…伍、綜合研判：一K3E-590重機車車頭及車尾
      無明顯遭撞擊痕跡，由監視錄影器畫面及目擊者何麗卿所
      述…研判該重機車以自行摔倒可能性居大…二事故發生當
      時…於民安西路426號前（宣奕汽車修理廠）路面有凹陷
      人孔蓋，人孔蓋前有一塊凸起柏油路面．．三綜上所述，
      K3E-590重機車行經民安西路426號前，因路面凸起柏油，
      造成該車失控滑倒之可能性居大…」等語。
（六）原「臺灣省臺北縣區車輛行車事故鑑定委員會」97年11月
      18日北縣鑑字第097518265號鑑定書函記載：「說明：九
      本案依現場路況、相關人員筆錄及各車損研析：(一)韓車龍
      頭破損碎散，應為倒地滑出後碰撞電桿造成，而後輪及煞
      車拉桿變形鎖死，應係猛力撞擊所致；至於如何造成則因
      卷內資料不足無法判定。(二)以照片及警員描述事故地點人
      孔蓋有1.5 cm之高低差，機車行經該處疑有可能失控肇事
      」等語。
（七）上訴人辦理韓旻學治喪事宜支出喪葬費用，包括治喪費用
      293,000元、靈骨塔費用75,000元、殯儀館規費11,220元
      ，共計379,220元，除追加「玻璃防震」骨灰罐之25000元
      支出是否屬必要支出外，其餘支出，兩造不爭執。
（八）上訴人38年4月8日出生，有配偶廖珠華（97年3月1日結婚
      ）及韓旻學（73年5月10日出生，為上訴人與前妻蔡慧華
      之子）、韓欣瑩（75年2月25日出生）兩名子女，96年有
      薪資及執行業務所得214,013元，名下無任何財產，韓旻
      學於97年2月26日死亡時，上訴人為58歲10個月又18日即
      58.88歲，依96年國人男性平均壽命75.46歲計算，上訴人
      之平均餘命尚有15.58年。
（九）上訴人曾向新北市政府、新北市新莊區公所提出國家賠償
      請求書，新北市政府逾30日不開始協議，新北市新莊區公
      所則拒絕賠償。
五、茲說明兩造間之爭點及本院之判斷如下：
（一）系爭車禍之路段設置有人孔蓋一個，其與地面落差1.5公
      分及旁邊修補部分呈現凸起部分，是否屬於設置或管理有
      欠缺？
      被上訴人辯稱系爭路面於車禍前已連續下雨4日，僅能常
      溫瀝青緊急搶修，2月26日上午搶修後旋又遭車輛輾壓受
      損，以時間之緊迫而言，實難立即發現並立即搶修，其對
      損害之發生已及時為必要之具體措施，管理並無欠缺等語
      。惟查：供公眾通行使用之道路應暢通無阻，路面如有破
      損、不平致生往來之危險者，管理機關應即時修補，於修
      補完成前，並於破損處前相當距離設置必要之警示設施，
      或予以封閉，以避免損害發生。本件系爭車禍路段設置有
      下凹人孔蓋一個，與地面落差1.5公分，旁邊因當日另修
      補損路面而呈現凸起，造成路面凹凸不平等情，為兩造所
      不爭，被上訴人於車禍當日雖有修補系爭路面，然該路面
      卻因其修補而致凹凸不平，此情於施工時即可發現，但被
      上訴人並未立即予以修補整平，亦未設置任何警示設施，
      即任供車輛通行，致生車輛往來之危險，難謂其管理無欠
      缺，所辯尚無可採。
（二）韓旻學是否因騎車經過因前開凹凸不平路面，致車倒人亡
      ？
 （1）依道路交通事故調查報告表現場圖所示，系爭車禍現場有
      兩段機車刮地痕，第一段在17號電線桿西方，長1.2公尺
      ，第二段在第17號電線桿與16號電線桿中間，長6.8公尺
      ，兩段刮地痕方向角度不同，並非呈一直線，機車最後倒
      在16號電線桿前方之道路上，後輪輪胎朝電線桿方向，車
      頭朝向道路中央，17號電線桿上有擦痕、下方有韓旻學之
      血跡及安全帽，為兩造所不爭。據此可推知韓旻學所騎系
      爭機車倒地產生第一道刮地痕，其身體及機車龍頭撞到第
      17號電線桿，但機車並未停止，繼續朝第16號電線桿方向
      行進，而機車因撞及第17號電線桿使其後之刮地痕發生變
      化，故第二段刮地痕與第一段刮地痕並非在同一直線上，
      機車第二段刮地痕停止在第16號電線桿前，第16號電線桿
      附近有機車車體碎片，應係機車再撞擊第16號電線桿後反
      彈至車道。
 （2）證人褚志忠證稱：「我當天在民安西路426號工廠工作，
      遠遠就聽到機車靠近的聲音，不久我聽到撞到坑洞的聲音
      。我當時係在面對門口之冰箱左側，抬頭看到黑影過去就
      聽到撞擊聲。我跑出去看，看到被害人躺在地上。人孔蓋
      面對民安西路426號工廠左邊」、「我聽到第一聲響時抬
      頭看，在我視線所及只看到被害人車子，未見其他車子。
      」等語（見本院卷第96頁），證人何麗卿證稱：「當天我
      下班後走在人行道上，受害人騎車自對向車道經過，感覺
      車速不太快，我聽到緊急剎車聲，轉頭看到他撞到電線桿
      ，有人過去看並有人打電話叫救護車，我沒過去看。」、
      「（問：是否車子經過才聽到剎車聲？）是，係車子不穩
      之剎車聲。」、「（問：車禍時妳所在位置離公司距離多
      遠？）剛出門口不遠，未到403巷巷口，只走三分之一。
      」、「（問：於警訊時證述聽到疑似煞車聲"吱"，看到一
      部機車晃動行進，看到該機車時位置在行進中之民安西路
      426號前車道上，是否正確？）聽到煞車聲，我回頭看，
      才看到機車晃動。車子經過時我沒感覺異常，係因聽到剎
      車聲，我才回頭看。」等語（見本院卷第95頁），二人所
      證大致相符，綜合以觀，系爭車禍之發生，應係韓旻學騎
      乘系爭機車途經系爭路段，於經過該凹凸不平路面後，因
      車輛行進方向改變，乃緊急煞車致失控車倒撞及路旁電線
      桿所致，與前開兩造不爭執事項第五、六點新北市警察局
      新莊分局之研判及原「臺灣省臺北縣區車輛行車事故鑑定
      委員會」研析結論相符。被上訴人辯稱不能排除該機車後
      輪胎壓不足，壓到濕滑之白色中央分向線打滑或肇因於他
      車或韓旻學自身因素所致，係屬推測，且與前開證人所證
      情節不符，並不足採信。
 （3）次按機車行經凹凸不平路面後，會因輪胎接觸凹凸地面產
      生跳動而改變車輛平衡，因機車仍在往前行進中，駕駛人
      如無適當之處理及操控，極易因而失控滑倒，為眾所週知
      之事，該等情形並不必然致使該凹凸不平路面產生撞擊痕
      跡，原審以系爭機車若有行經該凸起路面部分，會在凸起
      路面上產生撞擊痕跡，並無科學上之根據。警員任福忠於
      相驗偵訊時固陳稱：「（問：有無跡證證明死者騎上人孔
      蓋？）沒有」（見相驗卷第29頁背面），惟該證詞僅係證
      人依當時之證據狀態為陳述，尚難作為認定系爭機車未行
      經前開凹凸不平路面之證據。又系爭機車既已倒地滑行數
      公尺並撞擊路旁電線桿，則其機車鋼圈有凹陷、右側輪胎
      有平行地面之擦痕及輪胎胎壓不足，係屬機車倒地滑行及
      撞擊異物（如機車輪圈因撞擊他物致變形而使輪胎與輪圈
      產生縫隙胎內氣體外溢，易有胎壓不足情形）後之可能現
      象，固不足以作為系爭機車途經凹凸不平路面之證據，亦
      難作為相反認定之依據。
 （4）綜上，韓旻學騎乘系爭機車經過系爭路段，確係經過因前
      開凹凸不平路面致車倒人亡。
（三）韓旻學騎乘系爭機車經過系爭路段時，是否有超速之與有
      過失行為？
 （1）依道路交通事故調查報告表現場圖所示，系爭路段限速50
      公里，而系爭機車第一道刮地痕距離系爭凹凸不平路面處
      達21.2公尺，而第一道刮地痕距系爭機車撞擊位置近13公
      尺，二者合計長達30餘公尺，本院參酌上情及系爭機車倒
      地後連撞二電線桿後始靜止等情，認系爭機車前進之動能
      極大，有超速行駛之情形，否則該機車當不致滑行如此遠
      之距離，是韓旻學對系爭車禍之發生，與有過失，應可採
      信。上訴人辯稱機車未超速且無過失云云，並無可取。
 （2）次按損害之發生，被害人與有過失者，法院得減輕賠償金
      額或免除之，民法第217條第1項定有明文。本件韓旻學就
      系爭車禍之發生，與有過失，業如前述，被上訴人為與有
      過失之抗辯，主張減輕賠償金額，應屬可採。本院參酌其
      過失之態樣係超速及車禍現場狀況等情，認以減輕被上訴
      人賠償金額30%為適當。
（四）若上訴人請求之原因成立，則其得請求之殯葬費用、扶養
      費損害額及精神慰撫金各為多少？
 （1）殯葬費用支出部分：按不法侵害他人致死者，對於支出殯
      葬費之人，亦負損害賠償責任，民法第192條第1項定有明
      文。上訴人主張支出之殯葬費用包括殯儀館使用設施規費
      1萬1220元、靈骨塔費用7萬5千元、喪葬費用29萬3千元，
      合計為37萬9200元等語，被上訴人對於支出總額並不爭執
      ，惟抗辯骨灰罐（玻璃防震）2萬5千元之支出，並非必要
      等語。按前開費用並非骨灰罐之費用，而係增加防震功能
      所新增之費用，上訴人就其支出必要性，未舉證以實其說
      ，尚難採信。此部分之支出，不得請求賠償，扣除該數額
      後之餘額35萬4220元，核屬必要殯葬費支出，上訴人之主
      張在此範圍內，應屬有據。
 （2）扶養費損害部分：按被害人對第三人負有法定扶養義務者
      ，加害人對於該第三人亦應負有損害賠償責任，民法第
      912條第2項定有明文。本件死者韓旻學係上訴人之子，依
      法對上訴人有扶養義務，則上訴人請求賠償扶養費之損害
      ，於法自有據。再者，上訴人主張其38年4月8日出生，於
      韓旻學死亡時為59歲10月又18日，無不動產或其他足以維
      生之財產，有請求韓旻學扶養之權利，為被上訴人所不爭
      執，應可信為真實。又當事人已證明受有損害，而不能證
      明其數額或證明顯有重大困難者，法院應審酌一切情況，
      依所得心證定其數額，民事訴訟法第222條第2項定有明文
      ，本件關於受扶養權利之具體受損數額，因韓旻學業已死
      亡，顯難舉證證明，本院得依前開規定，審酌一情況酌定
      之。參酌上訴人自承目前靠配偶每月1萬3千至1萬4千元收
      入及女兒每月給予2至3千元費用生活、死者生前從事粗工
      ，日薪約1200元至1500元 ，平均月收入約為3萬元左右，
      定其主張其損害額以行政院主計處公布之96年家庭收支調
      查報告所載台北縣每出人平均消費性支出每年21萬5840元
      ，死者與其他扶養義務人即其配偶廖珠華、女兒韓欣瑩應
      分擔各三分之一計算，尚屬適當，上訴人平均餘命為15.
      58年，依5%複式第一年不扣除中間利息之霍夫曼計算法，
      其損害額為84萬4714元。其計算式如下：【215840X11.40
      9406 +215840X(11.0000000-00.409406）x058】3=8447
      14。
      被上訴人辯稱關於扶養權利之受損害額應按97年財政部公
      佈之扶養親屬寬減額每人每年7萬7千元計算等語，按上開
      標準係供納稅義務人扣減稅額使用，已難作為計算受扶養
      數額之標準，且若以此計算，上訴人每月之生活費用僅為
      6,416元，與前開所述上訴人之生活現況不符，所辯自難
      採信。
 （3）精神慰撫金部分：按不法侵害他人致死者，被害人之父母
      、子女及配偶雖非財產上之損害，亦得請求賠償相當之金
      額，民法第194條定有明文。本件死者韓旻學係上訴人之
      子，死亡時年僅23歲，上訴人遭此重變，內心大受打擊受
      有痛苦，不言可喻。本院參以上情、上訴人家庭現況（配
      偶尚存、另有女兒）、其經濟狀況不佳及死者之生前之學
      經歷、工作情形等情況，認上訴人主張其非財產上之損害
      額為180萬元，應屬適當，被上訴人抗辯該金額過高，尚
      難認為有理由。
 （4）按韓旻學就系爭車禍之發生，與有過失，本院認應減輕被
      上訴人賠償金額30%為適當，業如前述。本件上訴人主張
      之前開損害額合計為299萬8934元，經減輕30%後，上訴人
      得請求被上訴人賠償之損害額為209萬9254元（元以下四
      捨五入），逾此部分之請求，於法尚兼無據。
六、按公有公共設施因管理有欠缺，致人民生命、身體或財產受
    損害者，或應負損害賠償責任，國家賠償法第3條第1項定有
    明文。本件韓旻學騎乘系爭機車經過系爭路段，確係經過因
    前開凹凸不平路面致車倒人亡，而該路面之所以會產生凹凸
    不平之情況，係因被上訴人之管理有欠缺所致，惟因韓旻學
    與有過失，經減輕部分賠償責任後，上訴人得請求被上訴人
    賠償之損害額為209萬9254元，業如前述。從而，上訴人請
    求國家賠償，在請求被上訴人給付209萬9254元，及自起訴
    狀送達被上訴人之翌日即98年7月29日起至清償日止，按週
    年利率5%計算之利息之範圍內，為有理由，逾此部分之請求
    ，核無理由，應予駁回。原審就上開應准許部分，為上訴人
    敗訴判決，並駁回其假執行之聲請，尚有未洽，上訴意旨指
    摘原判決此部分不當，求予廢棄改判，為有理由，爰予廢棄
    改判如主文第二項所示，並酌定相當金額為准、免假執行之
    宣告。至於上訴人之請求不應准許部分，原判決為上訴人敗
    訴之判決，並駁回其假執行之聲請，經核於法並無不合，上
    訴意旨求予廢棄改判，為無理由，應駁回其上訴。
七、據上論結，本件上訴為一部有理由，一部無理由。依民事訴
    訟法第450條、第449條第1項、第79條但書、第463條、第39
    0條第2項、第392條，判決如主文。
中    華    民    國    100    年    4    月    26    日
                    民事第九庭
                        審判長法  官  黃熙嫣
                              法  官  陳玉完
                              法  官  李國增
正本係照原本作成。
如不服本判決，應於收受送達後20日內向本院提出上訴書狀，其
未表明上訴理由者，應於提出上訴後20日內向本院補提理由書狀
（均須按他造當事人之人數附繕本）上訴時應提出委任律師或具
有律師資格之人之委任狀；委任有律師資格者，另應附具律師資
格證書及釋明委任人與受任人有民事訴訟法第466條之1第1項但
書或第2項（詳附註）所定關係之釋明文書影本。如委任律師提
起上訴者，應一併繳納上訴審裁判費。
中    華    民    國   100    年    4     月    27    日
                              書記官 李佳樺
附註：
民事訴訟法第466條之1（第1項、第2項）：
對於第二審判決上訴，上訴人應委任律師為訴訟代理人。但上訴
人或其他法定代理人具有律師資格者，不在此限。
上訴人之配偶、三親等內之血親、二親等內之姻親，或上訴人為
法人、中央或地方機關時，其所屬專任人員具有律師資格並經法
院認為適當者，亦得為第三審訴訟代理人。